【裁判字號】    96,易,6032
【裁判日期】    970515
【裁判案由】    侵占
【裁判全文】
臺灣臺中地方法院刑事判決              96年度易字第6032號
公  訴  人  臺灣臺中地方法院檢察署檢察官
被      告  乙○○
選任辯護人  蕭隆泉律師
上列被告因侵占案件，經檢察官提起公訴（九十六年度偵字第二
０六八七號），本院判決如下：
    主    文
乙○○無罪。
    理    由
一、公訴意旨略以：被告乙○○與丙○○於民國（下同）九十五
    年四、五月間開始合夥關係，由被告乙○○處理房屋買賣之
    投資部分，而丙○○則負責金錢財務之掌管。嗣於同年十一
    月三日，丙○○在被告乙○○位於臺中市西區○○○○街五
    十三號住處，簽發票號SC0000000號、面額新臺幣（下同）
    十萬元支票，用以支付委託「永春不動產加盟店橋璉不動產
    有限公司」購買不動產之「議價金」，並當場將該紙支票交
    予橋璉不動產有限公司之員工林志宏、曾貽華。惟因橋璉不
    動產有限公司於委託期限屆滿後，仍未能議價成功，該公司
    員工林志宏遂依約於同年十一月十七日，退還前揭支票予丙
    ○○之合夥人即被告乙○○代收。嗣於九十五年十二月底時
    ，被告乙○○與丙○○因意見不合而終止合夥關係，詎料被
    告乙○○明知該紙支票係由丙○○簽發，橋璉不動產有限公
    司退還後，其僅係代收而已，該紙支票仍為丙○○所有，竟
    意圖為自己不法之所有，將其保管之該紙支票據為己有，並
    於九十六年三月二十二日向銀行提示，惟未獲兌現，因認被
    告乙○○涉犯刑法第三百三十五條第一項之普通侵占罪嫌等
    語。
二、按犯罪事實應依證據認定之，無證據不得認定犯罪事實，又
    不能證明被告犯罪者，應諭知無罪之判決，刑事訴訟法第一
    百五十四條第二項、第三百零一條第一項分別定有明文。又
    認定不利於被告之事實，須依積極證據，苟積極證據不足為
    不利於被告事實之認定時，即應為有利於被告之認定，更不
    必有何有利之證據；且刑事訴訟法上所謂認定犯罪事實之積
    極證據，係指適合於被告犯罪事實認定之積極證據而言，雖
    不以直接證據為限，間接證據亦包括在內，然而無論係直接
    證據或間接證據，其為訴訟上之證明，須於通常一般之人均
    不致有所懷疑，而得確信其為真實之程度者，始得據為有罪
    之認定，倘其證明尚未達到此一程度，而有合理之懷疑存在
    時，自不能以推測或擬制之方法，以為有罪裁判之基礎；再
    告訴人之告訴，係以使被告受刑事訴追為目的，是其陳述是
    否與事實相符，仍應調查其他證據以資審認；另侵占罪之成
    立，以擅自處分自己持有之他人所有物，或變易持有之意為
    所有之意，而逕為所有人之行為，為其構成要件，雖行為之
    外形各有不同，要必具有不法所有之意思，方與本罪構成之
    要件相符，最高法院三十年上字第八一六號、七十六年台上
    字第四九八六號、四十年台上字第八六號、五十二年台上字
    第一三００號、十九年上字第一０五二號分別著有判例可稽
    。
三、本件公訴人認被告乙○○涉犯上開普通侵占罪嫌，無非以證
    人即告訴人丙○○、證人即橋璉不動產有限公司職員林志宏
    、曾貽華分別於偵查中之指證述，及告訴人丙○○提出之買
    方議價委託書影本一份附卷等情為其論據。訊之被告乙○○
    坦承其於九十五年四、五月間與丙○○合夥共同投資買賣房
    地產，由丙○○籌措資金，其則提供買賣房地產之專業知識
    及經驗，並口頭約定獲利每人各分得一半，而於九十五年十
    一月三日，在其位於臺中市西區○○○○街五十三號兼營精
    誠地政士事務所之住處，由丙○○簽發以華南商業銀行水湳
    分行為付款人、發票日期九十五年十一月十五日、面額十萬
    元之SC0000000號支票一紙，用以支付委託橋璉不動產有限
    公司購買不動產之議價金，並當場將該紙支票交付予橋璉不
    動產有限公司之職員林志宏、曾貽華，惟因橋璉不動產有限
    公司於委託期限屆滿後，仍未能議價成功，該公司職員林志
    宏、曾貽華遂依約於同年十一月十七日，在其上開住處，將
    上揭支票退還交由其代收，嗣於九十六年三月二十二日將上
    揭支票提示，因丙○○以遺失為由申請止付致未獲兌現等情
    ，然堅決否認有何侵占犯行，辯稱：伊代收丙○○所簽發上
    開支票後，曾以電話與丙○○聯絡告以何時取回該支票，丙
    ○○稱沒空來取回，若合夥事務有需用時，可用於合夥事務
    之支出，嗣於九十五年十二月三日左右，丙○○欲取回放在
    伊處所購買尚未出售之大俊國大樓二戶房屋及德安臻藏一戶
    房屋（即門牌台中市○○區○○路三段二十六號七樓之三）
    之所有權狀，伊與丙○○當下隨即協議，若德安臻藏上開房
    屋於二週內出售，依當初口頭約定，獲利每人各分一半，另
    大俊國大樓二戶房屋之所有權狀則交由丙○○取回，其後德
    安臻藏上開房屋依約於九十五年十二月十八日訂約出售，且
    購買、出售德安臻藏上開房屋，伊均參與看屋、洽談、簽約
    、貸款、交屋等事宜，而於九十六年一月間交屋後，獲利二
    十餘萬元，伊曾於九十六年二月間以電話與丙○○聯繫，請
    丙○○將應分得之利潤分配給伊，因丙○○均置不理，伊乃
    於九十六年三月二十二日將丙○○所簽發上開支票提示，用
    以抵償出售該屋丙○○應分配給伊之利潤，並無不法所有之
    意圖等語。
四、經查被告乙○○與丙○○於九十五年四、五月間合作或合夥
    ，共同投資買賣房地產，由丙○○籌措資金，用以支付購買
    房屋之訂金、貸款利息等費用，被告則提供買賣房地產之專
    業知識及經驗，當時雙方口頭約定獲利每人各分得一半，期
    間共購買五戶房屋，其中中港理想家大樓二戶房屋購買出售
    後，每戶每人各分得二十餘萬元利潤，而其中大俊國大樓二
    戶房屋購買後尚未出售，另德安臻藏一戶房屋（即門牌台中
    市○○區○○路三段二十六號七樓之三）購買出售後，獲利
    二十餘萬元等情，此為被告乙○○及證人即告訴人丙○○於
    本院審理時所是認（按告訴人雖稱雙方係合作，而被告則稱
    雙方係合夥，姑不論係合作或合夥，然告訴人及被告就雙方
    口頭約定購屋出售後所獲利潤每人各分得一半均供述一致）
    ，並有被告提出德安臻藏上開房屋之不動產買賣契約書（買
    方丙○○、賣方張志達）影本一份、九十五年度契稅繳款書
    影本二紙、收款憑證影本一紙（九十五年六月二十三日支付
    仲介費九萬元）、房地產權點交書影本一紙（九十五年七月
    二十六日點交）、建物登記第二類謄本影本二紙（九十五年
    七月十九日登記予丙○○）、不動產買賣契約書影本一份（
    買方丁○○、賣方丙○○，九十五年十二月十八日訂立）、
    交屋明細表影本一紙（九十六年一月九日交屋）、統一發票
    影本一紙（支付仲介費十五萬元）、房地產登記費用明細表
    影本一紙附卷可憑。雖證人即告訴人丙○○於本院審理時具
    結證稱：伊所簽發上開面額十萬元之支票，並未委由被告代
    收，且被告代收後之當天或翌日，曾以電話與伊聯繫，告知
    伊何時去取回該支票，伊答稱沒空去取回，要被告幫伊作廢
    （即將支票剪掉，而將票據號碼剪下來交給伊），當時被告
    有同意，惟事後竟未將該支票作廢而將之提示；且購買及出
    售德安臻藏上開房屋，於購買時被告雖曾與伊一起去看該房
    屋，但被告認為價格太貴不值得投資，由伊透過東森房屋購
    買，該屋貸款是伊自己去找之前透過被告認識在新竹國際商
    業銀行神岡分行任職之己○○幫伊代辦，該屋出售時亦是前
    透過被告認識之仲介公司人員主動打電話給伊說有人要購買
    ，始由伊自己出售，故該屋之購買及出售被告均未參與，只
    是該屋出售之過戶登記等事宜，委由被告辦理等語。惟依證
    人即橋璉不動產有限公司職員林志宏、曾貽華於九十六年九
    月二十六日偵查時具結證稱：該面額十萬元之斡旋金支票，
    當時係在被告位於臺中市西區○○○○街五十三號住處，由
    丙○○當場簽發交付，被告與丙○○均稱渠等係合夥關係，
    並有詢問丙○○如果議價未能成功，該支票要退給何人，丙
    ○○稱拿到被告住處交由被告代收，嗣因未能議價成功，且
    被告與丙○○係合夥關係，乃將該支票拿到被告住處交由被
    告代收等語（按被告、辯護人及檢察官對證人林志宏、曾貽
    華於偵查中之上開具結證述，均未爭執其等證據能力，其等
    證述又無顯有不可信之情況，依刑事訴訟法第一百五十九條
    之一第二項規定，均有證據能力，併此敘明），並有內載由
    被告親簽代收該支票之買方議價委託書影本一紙附卷可稽，
    足見告訴人丙○○所簽發上開面額十萬元之支票，於議價未
    能成功退回時，確委由被告代收無誤，是證人即告訴人丙○
    ○具結證述並未委由被告代收等語，尚非實情。而告訴人丙
    ○○所簽發上開面額十萬元之支票，於議價未能成功退回時
    ，既委由被告代收，且告訴人與被告於九十五年十一月間仍
    在合作或合夥期間，經被告於代收該支票之同日或翌日以電
    話與告訴人聯繫，告以何時取回該支票，衡情告訴人若不欲
    將該支票放於被告處，逕可利用閒暇之餘將該支票取回，豈
    有向被告稱要被告將該支票作廢（即將支票剪掉，而將票據
    號碼剪下來交給伊），又何以其後始終未要求被告將所剪下
    該支票之票據號碼交付，實與一般常情有違。又依證人即仲
    介購買德安臻藏上開房屋之東森房屋加盟店傑冠不動產經紀
    有限公司職員甲○○於本院審理時具結證稱：當初是乙○○
    及丙○○一起到公司來找伊，從看屋、商談、簽約、交屋等
    都是他們二人一起去，因乙○○是代書會提出專業意見，另
    丙○○對這方面比較不懂故比較少說話，伊有收取仲介費九
    萬元等語，證人即辦理貸款德安臻藏上開房屋之新竹國際商
    業銀行神岡分行職員己○○於本院審理時具結證稱：當時是
    乙○○向伊說有一位助理丙○○要購屋，需要辦理貸款，並
    約伊到其事務所辦理貸款，伊乃帶貸款申請書等資料到乙○
    ○事務所給丙○○填寫，並向丙○○收取工作、財力證明等
    資料，再送去給總公司審核等語，證人即德安臻藏上開房屋
    出售人張志達之代理人辛○○於本院審理時具結證稱：伊是
    賣方張志達之代理人，簽約及交屋買方都是乙○○與丙○○
    一起到場，看屋部分伊沒有出面是仲介處理，伊只有簽約及
    交屋時出面等語，證人即仲介出售德安臻藏上開房屋之采固
    不動產公司職員戊○○於本院審理時具結證稱：當初是乙○
    ○向伊說該屋要出售，洽談過程大部分都是與乙○○接觸，
    價錢談好後，要簽約時才與丙○○電話聯絡，最後由丙○○
    出面簽約，簽約時乙○○也有在場等語，證人即德安臻藏上
    開房屋之買受人丁○○於本院審理時具結證稱：簽約及交屋
    時乙○○與丙○○均有在場，而在交屋過程中，因該屋牆壁
    龜裂有預扣二萬元，後來丙○○並沒有修繕，但伊還是將二
    萬元交還給丙○○（庭呈內載於九十六年二月四日返還二萬
    元予丙○○之交屋明細表影本一紙）等語，顯見被告均有參
    與購買及出售德安臻藏上開房屋之洽談、簽約、交屋、辦理
    貸款等事宜整個過程無訛，是證人即告訴人丙○○具結證述
    被告均未參與等語，尚不足採。按被告對於購買及出售德安
    臻藏上開房屋之洽談、簽約、交屋、辦理貸款等事宜整個過
    程既均有參與，則依當時被告與告訴人雙方口頭約定每人可
    分得獲利之一半，參以證人即告訴人丙○○具結證述德安臻
    藏上開房屋出售後獲利二十餘萬元，足見被告可分得利潤至
    少十萬元，嗣德安臻藏上開房屋出售交屋後之九十六年二月
    間，經被告以電話與告訴人聯繫，請告訴人給付出售德安臻
    藏上開房屋所應分得之利潤，因告訴人置之不理，被告乃於
    九十六年三月二十二日將告訴人所簽發上開支票提示，用以
    抵償所應分得之利潤，尚難認被告主觀上具有不法所有之意
    圖，核與侵占罪之構成要件有間。此外，復查無其他積極證
    據足認被告有何公訴人所指訴上開侵占之犯行，揆諸首揭判
    例意旨說明，既無證據證明被告犯罪，依法應諭知無罪之判
    決。
五、據上論斷，應依刑事訴訟法第三百零一條第一項，判決如主
    文。
本案經檢察官庚○○到庭執行職務。
中    華    民    國    97    年    5     月    15    日
                  刑事第一庭  審判長法  官  唐光義
                                    法  官  黃家慧
                                    法  官  朱光國
上正本證明與原本無異。
如不服本判決，應於收受送達後10日內向本院提出上訴書狀（應
敘述具體理由並附繕本）。
上訴書狀如未敘述理由，應於上訴期間屆滿後20日內補提理由書
於本院。
                                    書記官  張孝妃
中    華    民    國    97    年    5     月    15    日


司法院資訊處製作；財團法人民間司法改革基金會備份。
